臺灣新竹地方法院民事判決
110年度訴字第428號
原      告  莊東隆  
訴訟代理人  林榮裕  

被      告  彭增業  
            彭增發  
            彭增林  
            彭淳杏  
            彭定芝  
上  一  人
法定代理人  潘秋紅  
利害關係人  彭增田  
上列當事人間代位請求分割遺產事件，本院於民國110年11月17
日言詞辯論終結，判決如下：
    主  文
原告之債務人彭增田與被告彭增業、彭增發、彭增林、彭淳杏、
彭定芝公同共有被繼承人彭星求所遺留：（一）、如本判決A3紙
張所示之附表其「遺產分割標的」欄位所示之遺產，按本判決A3
紙張所示之附表其「繼承彭胡玉妹遺產後各繼承人潛在應有部分
」欄位比例分割為分別共有；暨（二）、如本判決A4紙張所示之
附表一其「遺產分割標的」欄位所示之遺產，按本判決A4紙張所
示之附表一其「應繼分比例」欄位比例分割為分別共有。
訴訟費用新臺幣壹萬陸仟陸佰肆拾貳元由被告按本判決A4紙張所
示之附表二其（丙）欄位所列之比例負擔。
    事實及理由
一、原告於判決確定前，得撤回訴之全部或一部。但被告已為本
    案之言詞辯論者，應得其同意，民事訴訟法第262條第1項定
    有明文。債權人以自己之名義為原告，代位債務人對第三債
    務人提起訴訟，其所代位行使者乃債務人之權利，自無再以
    債務人為訴訟當事人之餘地，是其提起之訴訟，僅能以第三
    債務人為被告，臺灣高等法院暨所屬法院102年法律座談會
    民事類提案第5號研討結果意旨參見。查，原告原以彭增田
    、彭胡玉妹、彭增業、彭增發、彭增林、彭淳杏、彭定芝7
    人為被告，嗣改列彭增田為被代位人（見本院卷一第54頁書
    狀），並因彭胡玉妹於民國109年8月17日死亡（見本院卷一
    第244頁個人基本資料查詢），撤回對彭胡玉妹之訴訟（見
    本院卷二第36頁筆錄），程序上於法並無不合，應予准許。
二、原告主張：利害關係人彭增田（下逕稱其姓名彭增田）積欠
    原告新臺幣（下同）177萬3,907元本、息債務，業經原告取
    得本院107年度司執字第27881號債權憑證，原告查得彭增田
    繼承被繼承人彭星求（下逕稱其姓名彭星求）所遺如本判決
    附表（土地19筆）暨附表一（建物3筆）之「遺產分割標的
    」所示之遺產（下合稱：系爭遺產）而與被告為公同共有人
    ，為保全原告對彭增田之債權，乃依民法第242條、第1164
    條規定代位行使彭增田對彭星求遺產之分割請求權等語，聲
    明：如主文第1項所示。
三、被告則以：
（一）彭增業：同意分割，伊父親從來沒有說不能強制分割等語
      。
（二）彭增發、彭淳杏、彭定芝：不同意分割等語。
（三）彭增林：土地是伊祖先的，伊不願意分割土地，伊雙親之
      前口頭交代，要流傳下去等語。
四、利害關係人彭增田在庭陳述意見以：不同意分割等語。　　
五、按，繼承人有數人時，在分割遺產前，各繼承人對於遺產全
    部為公同共有；繼承人得隨時請求分割遺產。但法律另有規
    定或契約另有訂定者，不在此限；同一順序之繼承人有數人
    時，按人數平均繼承，民法第1151條、第1164條、第1141條
    前段分別定有明文。各繼承人對於繼承之公同共有不動產之
    分割請求權，性質上為具有財產價值之權利，債權人自得依
    民法第242條規定代位行使，不因債權人得聲請強制執行債
    務人之公同共有權利而受影響（最高法院107年度台上字第9
    2號判決意旨參見）。次按，民法第1164條規定，繼承人得
    隨時請求分割遺產，該條所稱之「得隨時請求分割」，依同
    法第829條及第830條第1項規定觀之，自應解為包含請求終
    止公同共有關係在內，俾繼承人之公同共有關係歸於消滅而
    成為分別共有，始不致與同法第829條所定之旨趣相左，庶
    不失繼承人得隨時請求分割遺產之立法本旨（最高法院93年
    度台上字第2609號判決意旨參見）。公同共有遺產之分割，
    於共有人不能協議決定分割方法時，依民法第830條第2項準
    用第824條第2項、第3項，法院應命為下列之分配：（1）以
    原物分配於各共有人；（2）原物分配，並以金錢補償共有
    人中未受分配，或不能按其應有部分受分配者；（3）原物
    分配顯有困難時，得變賣共有物，以價金分配於各共有人，
    或以原物之一部分分配於各共有人，他部分變賣，以價金分
    配於各共有人。又按，分別共有之應有部分，乃就一所有權
    為量之分割，並依該量上劃分之一定分數比率，分歸於各共
    有人抽象享有之狀態。繼承人將遺產之公同共有關係終止，
    變更為分別共有關係，性質上自屬分割遺產方法之一（最高
    法院95年度台上字第2458號判決意旨參見）。
六、查，彭增田財產不足以清償原告債務（見本院卷一第9〜10頁
    本院107年度司執字第27881號債權憑證、第11〜13頁全國財
    產稅總歸戶財產查詢清單），且彭增田（彭星求長子）與彭
    胡玉妹（彭星求配偶）、被告彭淳杏（彭星求長女）、彭增
    業（彭星求次子）、彭增林（彭星求三子）、彭增發（彭星
    求四子）、彭定芝（彭星求五子彭增滄之代位繼承人）因繼
    承而公同共有系爭遺產，而彭胡玉妹於本件訴訟繫屬中即10
    9年8月17日死亡，再由彭增田與上列被告5人繼承彭胡玉妹
    之遺產（見地政資料卷第112頁反面〜120頁遺產稅免稅證明
    書、繼承系統表、第14之1〜18頁戶籍謄本、第31〜108頁土地
    登記公務用謄本、第137〜173頁房屋稅籍證明書），彭增田
    、被告彭增發、彭淳杏、彭定芝、彭增林雖不同意分割系爭
    遺產，惟並未能提出系爭遺產有何不能分割之情形，或兩造
    曾為不分割約定之證明，本件既無法令另有規定禁止分割或
    契約另有訂定不為分割之情形，則其等反對分割，自難採納
    ，縱依法分割，原告亦僅得就彭增田分得之遺產部分為強制
    執行，且僅係將公同共有改為分別共有，並不損及各共有人
    之利益，況各共有人若取得分別共有，對於所分得之應有部
    分均得自由單獨處分、設定負擔，可避免公同共有關係久延
    致影響彼此權益，反而對於各共有人較為有利，因此原告作
    為彭增田之債權人，代位彭增田怠於行使之遺產分割請求權
    ，將系爭遺產予以分割，自屬有據，本院基於全體繼承人均
    應分得系爭遺產之公平原則，及審酌系爭遺產性質、經濟效
    用，暨原告對本院已提示調查之新竹縣政府稅務局110年10
    月5日新縣稅東字第1100034137號覆函新竹縣竹東地政事務
    所110年10月19日東地所登字第1100005129號覆函，沒有意
    見（見本院卷二第48～51、56頁）等一切各情，認以按全體
    繼承人之法定應繼分比例，分割系爭遺產為分別共有，始為
    公允，爰判決如主文第1項所示。
七、本件判決基礎已臻明確，兩造其餘所提出之攻擊防禦方法、
    訴訟資料，經核與判決基礎不生影響，爰不一一論述。　　
八、訴訟費用之負擔：本件訴訟標的價額或金額為157萬4,561元
    元，應徵收第一審起訴裁判費1萬6,642元，已由原告預納（
    收據乙紙見本院卷一第4頁），爰依民事訴訟法第78條、第8
    5條第1項前段規定，定其負擔如主文第2項所示。
中　　華　　民　　國　　110 　年　　12　　月　　10　　日
                  民事庭      法　官　周美玲
以上正本係照原本作成。
如對本判決上訴，須於判決送達後20日內向本院提出上訴狀，應
按他造人數添具繕本，同時繳納上訴裁判費新臺幣2萬4,963元。
中　　華　　民　　國　　110 　年　　12　　月　　10　　日
                              書記官　王  明